臺灣苗栗地方法院刑事判決
110年度重訴字第3號
公  訴  人  臺灣苗栗地方檢察署檢察官
被      告  張翼隆


選任辯護人  陳頂新律師
            郭怜君律師（111年6月1日解除委任）
被      告  黃國豪


選任辯護人  羅偉恆律師  
            張立杰律師
            饒斯棋律師
上列被告因貪污治罪條例等案件，經檢察官提起公訴（108年度
偵字第6723號、109年度偵字第3577號、第6992號、110年度偵字
第565號），本院判決如下：
    主  文
丁○○犯對主管事務圖利罪，處有期徒刑伍年肆月，褫奪公權貳年
，未扣案犯罪所得新臺幣參拾參萬壹仟貳佰元沒收，於全部或一
部不能沒收或不宜執行沒收時，追徵其價額；又犯行使公務員登
載不實公文書罪，處有期徒刑壹年肆月。應執行有期徒刑陸年，
褫奪公權貳年。
庚○○無罪。
　　犯罪事實
一、丁○○自民國106年1月1日起，擔任苗栗縣卓蘭鎮公所（下稱卓
    蘭鎮公所）殯葬管理所約僱人員，辦理納骨塔相關業務及採
    購案業務，於108年2月12日轉調卓蘭鎮公所建設課雇員，為
    依法令服務於地方自治團體所屬機關，而具有法定職務權限
    之公務員；甲○○（所涉借牌投標部分，由本院另行審結）係
    鴻鏵國際有限公司負責人，從事室內裝修、工程、貿易往來
    等；賴木杉（所涉容許他人借牌投標部分，由本院另行審結
    ）係巨匠土木包工業負責人；庚○○則係昌勝工程顧問股份有
    限公司（下稱昌勝公司，負責人為乙○○）僱用之工程師。
二、緣卓蘭鎮公所為維護卓蘭鎮納骨塔廣場及土地公神像，由丁○○於105年8月1日辦理「卓蘭鎮納骨塔廣場及土地公修護工
    程」委託設計監造案公開招標，由昌勝公司於105年8月15日
    以新臺幣（下同）41萬9,032元得標。工程設計之初，因卓
    蘭鎮公所要求增列祭典法會採購項目及金額之需求，惟昌勝
    公司尚無設計祭典法會之經驗，便請丁○○提供過往卓蘭鎮納
    骨塔辦理祭典法會相關採購資料參考，而丁○○於105年9月23
    日至105年9月29日間提供卓蘭鎮公所民政課105年8月24日簽
    及「廣易壇」道壇之「卓蘭鎮第一公墓納骨塔土地公退、請
    神法會」估價單與乙○○，乙○○再轉交與公司內部工程師吳靜
    宜，吳靜宜即依前開簽及估價單增列祭典法會之預算、單價
    分析及設計圖說。
三、丁○○明知依據政府採購法第15條第2項規定，機關人員對於
    與採購有關之事項，涉及本人之利益時，應行迴避，詎仍基
    於對主管事務圖利之犯意，為下列行為：
　㈠於106年5月26日辦理「卓蘭鎮納骨塔廣場及土地公修復工程
    」（下稱本案工程）採購案公開招標前，為謀取本案工程採
    購案中祭典法會工項之報酬，即先於106年4月4日清明節後
    一週向主持「廣易壇」道壇之道教法師丙○○詢問是否願意承
    攬本案工程採購案內含之相關法會並借用道教會員證及法師
    人員資格之奏（陞）職證，經丙○○應允並提供前開證件與丁○○影印，其後卓蘭鎮公所於106年5月26日辦理本案工程採購
    案（標案案號：0000000000）公開招標，丁○○委請乙○○協助
    邀標，並假意可以協助得標廠商辦理該工程採購案中之祭典
    法會工項，實則係欲藉此取得由其自身承作祭典法會相關工
    項。嗣後乙○○即請侑佺國際有限公司（下稱侑佺公司）負責
    人壬○○向營造廠商邀標，壬○○再向甲○○邀標，甲○○閱覽相關
    招標公告、招標文件後，原預計領標、準備招標文件，惟卓
    蘭鎮公所於106年6月5日以本案工程採購案因圖面數量及施
    工天數錯誤為由撤回招標案而暫歇。在等待重新招標之際，
    壬○○繼而告以甲○○倘得標本案工程採購案，須將祭典法會工
    項委由業主即卓蘭鎮公所人員承作等情。嗣後，丁○○為使甲○○順利得標，逕自於投標須知中，新增加有關廠商資格及應
    備文件等條件，亦即投標廠商須檢附道教會員證及法師人員
    資格之奏（陞）職證等證明文件，於106年7月28日重新公告
    招標本案工程採購案（標案案號：0000000000）。甲○○與壬○○於同日以LINE通訊軟體談論本案工程採購案細節即如何檢
    附前開證明文件，其後壬○○遂向乙○○反映為何需要前開證明
    文件一事，乙○○復向丁○○反映，丁○○遂將丙○○之道教會員證
    及法師人員資格之奏（陞）職證影本交與乙○○，由乙○○於10
    6年8月9日截止投標之前，將丙○○之前開證明文件交與壬○○
    ，再由壬○○轉交與甲○○併其他資料進行投標。卓蘭鎮公所於
    106年8月9日開標時，計有天乙營造有限公司、九州土木工
    程有限公司、巨匠土木包工業（由甲○○向賴木杉借用牌照投
    標）、贊勝營造有限公司投標，惟天乙營造有限公司、九州
    土木工程有限公司均未檢附道教會員證及法師人員資格，而
    贊勝營造有限公司所檢附之大陸地區法師人員資格經審查判
    定不符合本案工程採購案之廠商資格規定，最終僅巨匠土木
    包工業檢附前開丁○○提供之丙○○道教會員證及法師人員資格
    之奏（陞）職證，而丁○○於開標會議現場知悉巨匠土木包工
    業投標文件係檢附其所交付與乙○○之丙○○前開證明文件，亦
    即巨匠土木包工業得標後，其自身將可以承作祭典法會相關
    工項之事實，卻未依政府採購法第15條第2項進行迴避，主
    持人詹家榮遂決標予甲○○所借用之巨匠土木包工業得標。然
    因卓蘭鎮公所政風室於決標後，發覺投標廠商資格需檢附道
    教會員證及法師人員資格之奏（陞）職證等情構成「有足以
    影響採購公正之違反或不當行為者」，遂簽奉卓蘭鎮長核示
    予以廢標。
　㈡丁○○為遂行牟取其不法之利益，接續於107年1月19日重新辦
    理本案工程採購案（標案案號：0000000000），改採評分及
    格最低標之決標方式，並逕自於招標文件中之「苗栗縣卓蘭
    鎮公所投標廠商審查須知」，將法會法師等人員專業認證列
    為審查標準（配分5%），使甲○○之後以巨匠土木包工業名義
    投標時，因有檢附丙○○之道教會員證及法師人員資格資料，
    將可取得該配分以增加得標之機會，然因該次公開招標仍因
    投標廠商未達3家而流標，丁○○復於107年2月1日重新招標，
    開標時除投標廠商大昇土木包工業投標文件未完備而資格不
    符外，僅甲○○以巨匠土木包工業名義投標並檢附丙○○之道教
    會員證及法師人員資格之奏（陞）職證及其他投標文件，據
    以評分及格且為最低標，而丁○○明知渠自身將負責祭典法會
    工項，卻仍未依政府採購法第15條第2項進行迴避，因而使
    甲○○所使用之巨匠土木包工業得標。其後丁○○於107年2月23
    日後某日與甲○○聯繫，確認開工日期及法會日期，並向甲○○
    表示其將負責施作祭典法會，且以契約價金作為對價，同時
    甲○○因不擅於辦理香爐更新工項，遂詢問丁○○是否一併分包
    此工項，丁○○遂應允並以契約金額作為對價。嗣丁○○先於10
    7年4月16日辦理退神及動土法會，以9萬5,000元之費用委由
    丙○○負責本案工程採購案中祭典法會工項中「誦經儀軌（含
    大法師1人、誦經法師4人以上、執法器法師3人）道教儀式
    」、「文疏、科儀（清晨開啟及各式妙經）道教儀式」、「
    音響管控人員」、「法場布置及租用」、「服務人員（4人
    ）」等工料項目，另委請喬豪傳播企業社履行「法會用棚架
    （30尺，3格）」細項，其餘工料項目即「祭品費用（明細
    詳圖說L-06）」、「便當及雜項費用」則由丁○○自行購買或
    另找其他廠商配合辦理。其後，丁○○與甲○○相約於107年4月
    23日於苗栗縣○○鎮○○路00號之全家便利商店，由甲○○交付15
    萬元支票及現金14萬元與丁○○。丁○○復於107年4月30日以17
    萬6,800元之價格，向罄鐘佛具有限公司購買香爐2組，先行
    支付訂金8萬7,000元，次於107年6月9日指示罄鐘公司載送
    香爐至卓蘭鎮納骨塔安裝，於107年6月10日、11日支付尾款
    8萬9,800元。丁○○亦以上開方式委由丙○○舉行相關儀式，並
    自行購買或另找其他廠商配合辦理相關物品及布置，以完成
    卓蘭鎮公所於107年6月12日辦理之土地公迎神法會。嗣丁○○
    與甲○○再相約於107年6月20、21日在苗栗縣○○鎮○○路00號之
    全家便利商店交付尾款即現金40萬8,000元，是以甲○○共計
    交付69萬8,000元與丁○○。其中，祭典法會部分丁○○實際僅
    支付丙○○19萬元（每場法會9萬5,000元），香爐更新部分丁○○實際支付罄鐘公司17萬6,800元，是丁○○總計獲得33萬1,2
    00元之不法利益。
四、本案工程採購案於107年11、12月辦理結算階段，因卓蘭鎮
    公所要求本案工程結算書需檢附祭品購買憑證始辦理結算程
    序，昌勝公司工程師庚○○遂向甲○○索取前開憑證，惟因甲○○
    認本案工程採購案中祭典法會工項係丁○○所辦理，相關單據
    均在丁○○處，是以要求庚○○改向丁○○索取前開憑證。而庚○○
    向丁○○索取前開憑證之際，丁○○明知其未經戊○○○○之同意或
    授權，且卓蘭鎮納骨塔廣場及土地公修復工程採購案中「祭
    品費用（明細詳圖說L-06）」工料項目並非向戊○○○○所購買
    ，竟基於行使偽造私文書及行使公務員登載不實公文書之犯
    意，將其前以不詳方式取得之戊○○○○空白收據4張，於107年
    11、12月間，在卓蘭鎮公所辦公室交付與不知情之庚○○，並
    指示庚○○逕依契約所列祭品品項（水果類除外）登載於前開
    戊○○○○空白收據4張，即不實填載戊○○○○未曾銷售之麵線、
    米酒、玉米罐頭、泡麵、香菸、飲料、米粉、餅乾、杯水糖
    果、鰻魚罐頭、冬粉、三文魚罐頭、脆瓜罐頭、麵筋罐頭、
    蔭瓜罐頭、白米、法會用花卉等品項於前開收據，並確認前
    開不實收據業已檢附前開工程決算書無誤後，於本案工程決
    算書上蓋用其職名章而陳核以行使之，致使卓蘭鎮公所誤以
    為確實有向戊○○○○購買上開祭品，足生損害於戊○○○○及工程
    決算書之正確性。
五、案經法務部廉政署、法務部調查局苗栗縣調查站移送臺灣苗
    栗地方檢察署檢察官偵查起訴。
    理  由
甲、有罪部分（被告丁○○部分）
壹、證據能力之認定：
一、證人即共同被告甲○○、證人丙○○、乙○○、壬○○、己○○、辛○○
    於調查站、廉政官詢問（下稱警詢）時之證述，為被告丁○○
    以外之人於審判外之陳述，被告丁○○之辯護人就上開證人警
    詢時之證述爭執其證據能力（見本院卷一第269至277頁），
    經核證人甲○○、丙○○、乙○○、壬○○、己○○、辛○○已於本院審
    理中到庭作證，渠等於警詢時所為陳述，亦不符刑事訴訟法
    第159條之2、159條之3所定例外取得證據能力之要件，應認
    證人甲○○、丙○○、乙○○、壬○○、己○○、辛○○於警詢時所為陳
    述並無證據能力。
二、被告丁○○之辯護人另主張證人庚○○、甲○○、丙○○、乙○○、壬○○、辛○○、吳靜宜於檢察官偵查中所為證述為審判外陳述，
    無證據能力（見本院卷一第269至277頁），然刑事訴訟法第
    159條之1第2項規定：「被告以外之人於偵查中向檢察官所
    為之陳述，除顯有不可信之情況者外，得為證據」，即以檢
    察官代表國家偵查、追訴犯罪，一般不致違法取供，乃以偵
    查中之供述，具有證據能力為原則，祇在具有顯不可信之情
    況，始例外剝奪其證據適格。申言之，抗辯例外情形存在者
    ，須提出釋明或指出證明方法，不能空言主張。因此，若當
    事人就證人於偵查中之供述，無上揭例外情形爭執時，法院
    依其原則肯認具有證據能力，乃屬當然（最高法院106年度
    台上字第3700號、108年度台上字第1077號判決意旨參照）
    。本案以下所引用證人庚○○、甲○○、丙○○、乙○○、壬○○、辛○○、吳靜宜於偵查中向檢察官所為之陳述，均業經具結，而
    被告丁○○及辯護人並未釋明上開證人於偵查中所述有何顯不
    可信之情形，依上開說明，上開證人於偵查中之證述，均具
    有證據能力。
三、除前述證據外，本案據以認定被告丁○○犯罪之其餘供述證據
    ，其中屬於傳聞證據之部分，檢察官、被告丁○○及其辯護人
    在本院審理時均未爭執其證據能力，復經本院審酌認該等證
    據之作成無違法、不當或顯不可信之情況，依刑事訴訟法第
    159條之5規定，均有證據能力。另本案以下所引用之非供述
    證據，並無證據證明係實施刑事訴訟程序之公務員違背法定
    程序所取得，亦有證據能力。至辯護人固主張證人徐士凡、
    宋瑞堂、劉義豪、江芝嫻、劉榮皓、羅慶忠、張益國於警詢
    及偵查時所為陳述亦無證據能力（見本院卷一第271至277頁
    ），惟本院並未引用該等證人之陳述作為認定被告丁○○犯罪
    之證據，自毋庸贅論其證據能力之有無，附此敘明。
貳、認定犯罪事實所憑之證據及理由：
    訊據被告丁○○矢口否認有何對主管事務圖利、行使偽造私文
    書、行使公務員登載不實公文書犯行，辯稱：犯罪事實三部
    分，伊並未委請乙○○協助邀標，乙○○請壬○○向營造廠商邀標
    ，壬○○再向甲○○邀標等節伊均不知情，伊將丙○○之道教會員
    證及法師人員資格之奏（陞）職證影本交給乙○○，係因乙○○
    向伊稱105年間有工程需要奏（陞）職證等文件，但伊不確
    定伊交給乙○○的奏（陞）職證影本是否為巨匠土木包工業投
    標時檢附之奏（陞）職證影本；犯罪事實四部分，伊並未交
    付戊○○○○之空白收據給庚○○，亦未指示庚○○如何填載收據等
    語。經查：
一、犯罪事實一、二之認定：
　　被告丁○○自106年1月1日起，擔任卓蘭鎮公所殯葬管理所約僱
    人員，辦理納骨塔相關業務及採購案業務，於108年2月12日
    轉調卓蘭鎮公所建設課雇員，為依法令服務於地方自治團體
    所屬機關，而具有法定職務權限之公務員；甲○○係鴻鏵國際
    有限公司負責人，從事室內裝修、工程、貿易往來等；賴木
    杉係巨匠土木包工業負責人；庚○○則係昌勝公司（負責人為
    乙○○）僱用之工程師；緣卓蘭鎮公所為維護卓蘭鎮納骨塔廣
    場及土地公神像，由被告丁○○於105年8月1日辦理「卓蘭鎮
    納骨塔廣場及土地公修護工程」委託設計監造案公開招標，
    由昌勝公司於105年8月15日以41萬9,032元得標。工程設計
    之初，因卓蘭鎮公所要求增列祭典法會採購項目及金額之需
    求，惟昌勝公司尚無設計祭典法會之經驗，便請被告丁○○提
    供過往卓蘭鎮納骨塔辦理祭典法會相關採購資料參考，而被
    告丁○○於105年9月23日至105年9月29日間提供卓蘭鎮公所民
    政課105年8月24日簽及「廣易壇」道壇之「卓蘭鎮第一公墓
    納骨塔土地公退、請神法會」估價單與乙○○，乙○○再轉交與
    公司內部工程師吳靜宜，吳靜宜即依前開簽及估價單增列祭
    典法會之預算、單價分析及設計圖說等情，業據被告丁○○於
    本院準備程序時供承在卷（見本院卷一第200至201頁），核
    與證人即共同被告甲○○、庚○○、賴木杉、證人乙○○、吳靜宜
    分別於偵查及本院審理時證述之情節相符（見偵字第6723號
    卷一第211至216頁；偵字第6723號卷二第239至240頁、第24
    5至251頁；他字第617號卷第230至232頁；本院卷二第86至1
    05、166至218頁），並有【卓蘭鎮納骨塔廣場及土地公修護
    工程】委託設計監造案（標案案號：0000000000）決標公告
    、01-卓蘭納骨塔廣場預算書-0000000.xls、02-卓蘭納骨塔
    廣場預算書-0000000.xls、02-卓蘭納骨塔廣場預算書00000
    00.xls、卓蘭鎮第一公墓納骨塔土地公退、請神法會、祭品
    明細表、卓蘭鎮公所民政課105年8月24日簽、本工程採購案
    之單價分析表等在卷可稽（見偵字第565號卷一第97至98、1
    06至109、111至112頁；偵字第6723號卷三第157、377至389
    頁），此部分事實，均先堪認定。
二、犯罪事實三之認定：
  ㈠本案工程採購案之招標、決標過程：
　⒈於106年5月26日辦理本案工程採購案（標案案號：000000000
    0）公開招標，嗣卓蘭鎮公所於106年6月5日以本案工程採購
    案因圖面數量及施工天數錯誤為由撤回招標案。
　⒉於106年7月28日重新公告招標本案工程採購案（標案案號：0
    000000000），於106年8月9日截止投標，卓蘭鎮公所於106
    年8月9日開標時，計有天乙營造有限公司、九州土木工程有
    限公司、巨匠土木包工業（由甲○○向賴木杉借用牌照投標）
    、贊勝營造有限公司投標，惟天乙營造有限公司、九州土木
    工程有限公司均未檢附道教會員證及法師人員資格，而贊勝
    營造有限公司所檢附之大陸地區法師人員資格經審查判定不
    符合本案工程採購案之廠商資格規定，最終僅巨匠土木包工
    業檢附丙○○道教會員證及法師人員資格之奏（陞）職證，主
    持人詹家榮遂決標予甲○○所借用之巨匠土木包工業得標。然
    因卓蘭鎮公所政風室於決標後，發覺投標廠商資格需檢附道
    教會員證及法師人員資格之奏（陞）職證等情構成「有足以
    影響採購公正之違反或不當行為者」，遂簽奉卓蘭鎮長核示
    予以廢標。
　⒊於107年1月19日重新辦理本案工程採購案（標案案號：00000
    00000），改採評分及格最低標之決標方式，並於招標文件
    中之「苗栗縣卓蘭鎮公所投標廠商審查須知」，將法會法師
    等人員專業認證列為審查標準（配分5%），然因該次公開招
    標仍因投標廠商未達3家而流標。
　⒋於107年2月1日重新招標，開標時除投標廠商大昇土木包工業
    投標文件未完備而資格不符外，僅甲○○以巨匠土木包工業名
    義投標並檢附丙○○之道教會員證及法師人員資格之奏（陞）
    職證及其他投標文件，據以評分及格且為最低標，而由甲○○
    所使用之巨匠土木包工業得標。
　　上列關於本案工程採購案招標、決標之客觀經過，業據被告
    丁○○於本院準備程序時供承在卷（見本院卷一第203至212頁
    ），核與證人甲○○於偵查及本院審理時證述之情節相符（見
    偵字第6723號卷一第211至216頁；偵字第6723號卷三第111
    至114頁；本院卷二第166至218頁），並有本工程採購案（
    標案案號：0000000000）106年7月28日公開招標公告、投標
    須知、施工圖、本工程採購案（標案案號：0000000000）10
    6年8月17日無法決標公告、苗栗縣卓蘭鎮公所政風室106年8
    月15日簽、苗栗縣卓蘭鎮公所106年8月9日開標決標紀錄、
    巨匠土木包工業於本工程採購案（標案案號：0000000000）
    投標文件、本工程採購案（標案案號：0000000000）107年1
    月19日公開招標公告、投標廠商審查須知、107年1月30日流
    標紀錄、107年1月31日無法決標公告、本工程採購案（標案
    案號：0000000000）107年2月1日公開招標公告、投標廠商
    審查須知、107年2月23日決標公告等在卷可稽（見廉政署3
    卷第79至107、109至165、167至197頁），此部分事實，已
    堪認定。
　㈡本案工程中之祭典法會及香爐更新工項確係由被告丁○○自行
    尋找承包廠商履行完成，其並以此名義收受甲○○所支付之69
    萬8,000元：
　　被告丁○○先於107年4月16日辦理退神及動土法會，以9萬5,0
    00元之費用委由丙○○負責本案工程採購案中祭典法會工項中
    「誦經儀軌（含大法師1人、誦經法師4人以上、執法器法師
    3人）道教儀式」、「文疏、科儀（清晨開啟及各式妙經）
    道教儀式」、「音響管控人員」、「法場布置及租用」、「
    服務人員（4人）」等工料項目，另委請喬豪傳播企業社履
    行「法會用棚架(30尺，3格)」細項，其餘工料項目即「祭
    品費用(明細詳圖說L-06)」、「便當及雜項費用」則由丁○○
    自行購買或另找其他廠商配合辦理；丁○○與甲○○相約於107
    年4月23日在苗栗縣○○鎮○○路00號之全家便利商店，由甲○○
    交付15萬元支票及現金14萬元與丁○○；丁○○復於107年4月30
    日以17萬6,800元之價格，向罄鐘佛具有限公司購買香爐2組
    ，先行支付訂金8萬7,000元，次於107年6月9日指示罄鐘公
    司載送香爐至卓蘭鎮納骨塔安裝，於107年6月10日、11日支
    付尾款8萬9,800元。丁○○亦以上開方式委由丙○○舉行相關儀
    式，並自行購買或另找其他廠商配合辦理相關物品及布置，
    以完成卓蘭鎮公所於107年6月12日辦理之土地公迎神法會；
    嗣丁○○與甲○○再相約於107年6月20、21日在苗栗縣○○鎮○○路
    00號之全家便利商店交付尾款即現金40萬8,000元，是以甲○○共計交付69萬8,000元與丁○○。其中，祭典法會工項中之「
    誦經儀軌（含大法師1人、誦經法師4人以上、執法器法師3
    人）道教儀式」、「文疏、科儀（清晨開啟及各式妙經）道
    教儀式」、「音響管控人員」、「法場布置及租用」、「服
    務人員（4人）」等細項；祭典法會部分，丁○○實際僅支付
    丙○○9萬5,000元（每場法會），香爐更新部分，丁○○實際僅
    支付罄鐘公司17萬6,800元等情，業據被告丁○○於本院準備
    程序及審理時供承在卷（見本院卷一第212至214頁；本院卷
    二第391、397頁），核與證人丙○○、甲○○分別於偵查及本院
    審理時證述之情節相符，並有本案工程契約（摘要）、本案
    工程採購案決算書（內附戊○○○○收據）、丁○○行動電話0000
    000000號與丙○○電話0000000000號之通聯紀錄、丁○○行動電
    話0000000000號與劉義豪電話0000000000號之通聯紀錄、卓
    蘭鎮公所殯葬管理所108年1月23日簽（附件包含喬豪傳播企
    業社107年4月16日及107年6月12日收據）、丁○○行動電話00
    00000000號與羅慶忠電話0000000000、0000000000號之通聯
    紀錄、丁○○手機還原資料、罄鐘佛具有限公司107年6月9日
    請款單、丁○○行動電話0000000000號與甲○○電話0000000000
    號之通聯紀錄、卓蘭鎮農會108年7月16日卓鎮農信字第1082
    000712號函暨所附丁○○帳戶帳號00000000000000號交易明細
    、臺中商業銀行108年4月3日中業執字第1080009860號函暨
    所附甲○○帳號000000000000號、000000000000號帳戶交易明
    細、臺中商業銀行109年1月9日中業執字第1090000581號函
    （台中商業銀行支票）、臺中商業銀行109年3月11日中業執
    字第1090005987號函等在卷可稽（見偵字第565號卷一第235
    至238、239至264、417、419、431、441至443、445至448、
    449、451、453至457、459至464、465至467、469至480頁；
    偵字第6723號卷一第179至188頁；偵字第6723號卷三第75至
    77、205至207頁），此部分事實，亦堪認定。
　㈢本案工程採購案於106年5月26日公開招標前，被告丁○○先於1
    06年4月4日清明節後一週向主持「廣易壇」道壇之道教法師
    丙○○詢問是否願意承攬本案工程採購案內含之相關法會並借
    用道教會員證及法師人員資格之奏（陞）職證，經丙○○應允
    並提供前開證件與被告丁○○影印等情，業據證人丙○○於偵查
    及本院審理時證述在卷（見他字第617號卷第287至291頁；
    本院卷二第40至42頁），並經被告丁○○於本院準備程序時表
    明不爭執（見本院卷一第217、219頁），此部分事實，同堪
    認定。至被告丁○○雖於準備程序及本院審理時稱：伊當時僅
    是詢問證人丙○○「如果有機會的話」，是否願意承攬法會（
    見本院卷一第204頁；本院卷二第389頁），然證人丙○○於本
    院審理時明確證稱：被告丁○○跟伊說土地公落成時有法會要
    請伊去做，伊就說好，當時被告丁○○並沒有附一些條件說要
    怎樣才能請伊去做等語（見本院卷二第62至63頁），又被告
    丁○○於本院審理時翻異前詞，改稱：證人丙○○89年時就已經
    提供過道教會員證及法師人員資格之奏（陞）職證給卓蘭鎮
    公所，所以伊沒有特別找證人丙○○索取上開證件等語（見本
    院卷二第389頁），然其先於偵查中供稱：106年5、6月間，
    昌勝公司說有工程需要，問伊有無認識道教協會的人，伊就
    向丙○○拿丙○○的法師證等語（見偵6723號卷一第80頁），嗣
    於本院準備程序時供承有於106年4月4日清明節後一週向丙○○借用道教會員證及奏（陞）職證（見本院卷一第204頁），
    再於本院審理時改稱並未特別找丙○○索取上開證件等語，前
    後所述歧異甚大，已難遽信，且證人丙○○於本院審理時證述
    ：伊收到廉政署通知後有詢問被告丁○○，被告丁○○向伊稱本
    案要向廉政署稱是巨匠土木包工業去廟裡找伊來做法會的等
    語（見本院卷二第43至44頁），核與證人丙○○108年5月23日
    在廉政署製作之筆錄內容相符（見廉政署1-2卷第424至425
    頁），被告丁○○於審理時亦未曾質疑證人丙○○上開證述之真
    實性，是證人丙○○上開所述堪信為真實，而若被告丁○○確實
    未於106年4月4日清明節後一週向證人丙○○商借道教會員證
    及奏（陞）職證，其當無教唆證人丙○○虛偽證稱僅係受巨匠
    土木包工業委託而承攬法事之必要，是被告丁○○上開所辯，
    顯係臨訟卸責之詞，無從採取。
　㈣被告丁○○逕自於投標須知中，新增加有關廠商資格及應備文
    件等條件，亦即投標廠商須檢附道教會員證及法師人員資格
    之奏（陞）職證等證明文件，於106年7月28日重新公告招標
    卓蘭鎮納骨塔廣場及土地公修復工程採購案（標案案號：00
    00000000）；於107年1月19日重新辦理本案工程採購案（標
    案案號：0000000000），改採評分及格最低標之決標方式，
    並逕自於招標文件中之「苗栗縣卓蘭鎮公所投標廠商審查須
    知」，將法會法師等人員專業認證列為審查標準（配分5%）
    等事實，業據被告丁○○於本院審理時供承在卷（見本院卷一
    第209至210頁；本院卷二第396頁），核與證人己○○於本院
    審理時證述之情節相符（見本院卷二第9至38頁），並有本
    案工程採購案（標案案號：0000000000）106年7月28日公開
    招標公告、投標須知、施工圖、本案工程採購案（標案案號
    ：0000000000）107年1月19日公開招標公告、投標廠商審查
    須知、107年1月30日流標紀錄、107年1月31日無法決標公告
    等在卷可佐（見廉政署卷3第79至102頁、167至181頁），此
    部分事實亦堪認定。被告丁○○雖於本院準備程序及審理時均
    辯稱：本案工程採購案於106年5月26日公開招標時，投標須
    知中即已記載投標廠商須檢附道教會員證及法師人員資格之
    奏（陞）職證等證明文件之條件，並非於106年7月28日重新
    公告招標時始增加上開條件等語（見本院卷一第204至205頁
    ；本院卷二第396頁），然經本院勾稽比對本案工程採購案
    分別於106年5月26日、106年7月28日公開招標之投標須知（
    見廉政署1-2卷第525至534、555至558頁），2次公開招標之
    投標須知雖均顯示為「106.1版」，然106年7月28日公開招
    標之投標須知第64點確實新增「6.本案工程誦經儀式採道教
    誦經儀軌，受雇人須領有道教會員證及法師人員資格之奏（
    陞）職證等證明文件。」之記載，是被告丁○○上開辯解顯與
    客觀事證不符，無從憑採。另被告丁○○雖辯稱其於投標須知
    中新增投標廠商須檢附道教會員證及奏（陞）職證有經過上
    級同意等語（見本院二第396頁），然其已於本院審理時自
    承投標須知係由身為承辦人之其所簽擬（見本院二第396至3
    97頁），是縱須經過其他主管同意始決行，亦屬其他主管是
    否與其有犯意聯絡而構成共同正犯之問題，要與被告丁○○本
    身之罪責無涉，是被告丁○○此一辯詞亦屬卸責之詞，同無足
    採。
　㈤就被告丁○○輾轉透過乙○○、壬○○向甲○○邀標，再經由乙○○、
    壬○○將道教會員證及奏（陞）職證交與甲○○以協助其得標，
    並於甲○○順利得標後要求承作祭典法會工項等節，經查：
　⒈證人乙○○於偵查及本院審理時結證稱：伊是本案工程採購案
    之設計、監造廠商即昌勝公司之負責人，卓蘭鎮公所某次開
    會時，本案工程採購案之承辦人丁○○有說這個案子比較趕，
    請伊幫忙邀標，伊就請壬○○幫忙找廠商來投標，壬○○再向甲○○邀標，後來有廠商及壬○○來問伊本案工程採購案為何需要
    法師證，伊才去看招標文件，本來昌勝公司設計的圖說沒有
    要求這些證明文件，伊去詢問丁○○，丁○○就提供法師證影本
    給伊參考，106年7月28日後伊有將丁○○給伊的法師證資料提
    供給壬○○等語（見偵字第6723號卷二第43至46頁；偵字第67
    23號卷三第441至444頁；本院卷二第86至105頁）。
　⒉證人壬○○於偵查及本院審理時結證稱：伊是侑佺公司負責人
    ，侑佺公司從事材料買賣，甲○○過去曾跟侑佺公司買材料；
    昌勝公司的乙○○就本案工程採購案請伊幫忙找廠商來投標，
    伊遂向甲○○邀標，乙○○跟伊說法會是業主卓蘭鎮公所會負責
    處理，會由納骨塔那邊的人找廠商來做法會，伊也轉述給甲○○，甲○○才願意投標；後來標案上網後，伊有以LINE通訊軟
    體詢問甲○○是否符合投標資格，甲○○說有，對話中伊轉貼乙○○提到法師還要有道教執照的訊息，甲○○跟伊說沒辦法找，
    伊就說伊要去問乙○○，乙○○說也有其他廠商反應這個問題，
    說要去確認，確認後沒有回復伊，後來過一陣子乙○○有拿幾
    張放在牛皮紙袋中的A4尺寸文件給伊，請伊轉交給甲○○，伊
    當時沒有看文件的內容，就直接將文件拿給甲○○，伊不知後
    來甲○○如何取得法師證照，但伊將文件轉交給甲○○後，甲○○
    就再也沒有向伊反應過沒有法師證明如何投標的事等語（見
    他字第617號卷第337至339頁；本院卷二第65至85頁）。
　⒊證人即共同被告甲○○於偵查及本院審理時結證稱：當初是材
    料商壬○○以電話向伊邀標，106年5月26日公開招標後，伊閱
    覽相關招標公告、招標文件後，原預計領標、準備招標文件
    ，惟卓蘭鎮公所於106年6月5日以本案工程採購案有錯誤為
    由撤回招標案；106年7月28日重新公開招標前，壬○○就已經
    告訴伊法會到時候會由業主即卓蘭鎮公所人員來處理；106
    年7月28日再重新公開招標的那天，壬○○有以LINE通訊軟體
    提醒伊注意須有法師證照，伊問壬○○法師需要伊自己找嗎，
    壬○○回答其記得法會是業主自己要處理的，其會去問問看，
    後來壬○○在住處樓下將法師證影本等資料交給伊，當時資料
    是用牛皮紙袋裝著的，後來伊附在巨匠服務建議書裡的道教
    會員證及奏（陞）職證就是壬○○給伊的；決標後伊去卓蘭鎮
    公所詢問開工日期時，丁○○主動跟伊說法會部分讓其處理，
    金額就照得標的合約金額，伊想說丁○○是標案的主辦人，基
    於讓履約過程順利，就同意給丁○○承作，香爐部分伊也請丁○○順便幫忙處理，伊覺得是丁○○要施作法會的項目，才促成
    伊得標等語（見偵字第6723號卷一第211至216頁；偵字第67
    23號卷三第111至114頁；本院卷二第167至218頁）。
　⒋核證人乙○○、壬○○、甲○○上開所述大致相符，且觀諸卷附壬○○與甲○○間之LINE對話紀錄，壬○○於106年7月28日11時36分
    詢問甲○○：「你看一下你有符合嗎？」，甲○○於同日11時38
    分、42分回應：「有啊」、「卓蘭的嗎？」，壬○○於同日11
    時59分回復：「是的」，並於同日12時5分傳送「哈哈.....
    ..........法師還要有道教執照咧........」、「你仔細瞧
    瞧喔」之文字訊息，甲○○隨即於12時5分詢問：「法師我找
    嗎？」，壬○○則回答以：「這兩句話是設計說的」、「但是
    我記得當初說法會是業主處理的啊」，甲○○再回應以：「對
    啊」、「我沒叫人做怎找」等語（見偵字第6723號卷三第42
    3至425頁），證人壬○○、甲○○以LINE通訊軟體為上開對話時
    ，尚不知該等對話會供將來訴訟使用，是上開LINE對話紀錄
    憑信性甚高，足以佐證證人乙○○、壬○○、甲○○上開證述之真
    實性。
　⒌綜上，被告丁○○有委請乙○○協助邀標，嗣後乙○○即請侑佺公
    司負責人壬○○向營造廠商邀標，壬○○再向甲○○邀標，並告以
    甲○○倘得標本案工程採購案，須將祭典法會工項委由業主即
    卓蘭鎮公所人員承作；本案工程採購案於106年7月28日重新
    公告招標，甲○○與壬○○於同日以LINE通訊軟體談論本工程採
    購案細節即如何檢附前開證明文件，其後壬○○遂向乙○○反映
    為何需要前開證明文件一事，乙○○復向丁○○反映，丁○○遂將
    丙○○之道教會員證及法師人員資格之奏（陞）職證影本交與
    乙○○，由乙○○於106年8月9日截止投標之前，將丙○○之前開
    證明文件交與壬○○，再由壬○○轉交與甲○○併其他資料進行投
    標；被告丁○○於107年2月23日後某日與甲○○聯繫，確認開工
    日期等事項，並向甲○○表示其將負責承作祭典法會，並以契
    約價金作為對價，同時甲○○因不擅於辦理香爐更新工項，遂
    詢問丁○○是否一併分包此工項，丁○○遂應允並以契約金額作
    為對價等情，均堪認定。被告丁○○空言辯稱：伊未委請乙○○
    協助邀標，乙○○請壬○○向營造廠商邀標，壬○○再向甲○○邀標
    等節伊均不知情等語，與上開證人互核相符之證述及LINE對
    話紀錄之客觀事證不符，自難逕採。
　⒍被告丁○○雖辯稱：是甲○○得標後再三請託伊才答應承作祭典
    法會及香爐更新工項等語，然證人甲○○已於本院審理時明確
    證稱：伊一開始是想要自己做法會，想找還是可以找的到人
    來處理，如果當初丁○○沒有說要做，伊也是會自己找人來做
    ，伊並無跟丁○○說法會伊請別人都不願意做，然後再三拜託
    丁○○幫伊處理法會等語（見本院卷二第192、196、217頁）
    ，較諸因自身人生地不熟即再三委託採購案之承辦人自行履
    行工項，證人甲○○上開所述可自行嘗試尋找分包廠商之情節
    顯然較符合採購常情，況被告丁○○於偵查中亦自承卓蘭鎮公
    所納骨塔以往以小額採購直接議價方式聘請之春秋法會法師
    ，無須具備道教法師之認證（見偵字第6723號卷一第35頁）
    ，是被告丁○○於本案工程購案之投標須知中新增道教證明文
    件之廠商資格限制，顯係為確保甲○○順利得標，使其自身得
    承作祭典法會工項，是被告丁○○辯稱是甲○○得標後再三請託
    其才答應承作祭典法會及香爐更新等語，顯與本案事實經過
    不符，尚無可採。
　㈥政府採購法第15條第2項規定機關人員對於與採購有關之事項
    ，涉及本人之利益時，應行迴避，該規定「有關之事項」範
    圍，政府採購法所定有關採購之各項程序均屬之；如某機關
    承辦採購人員甲對於所承辦之採購案件，於工程採購案籌備
    階段即已預先規劃部分採購項目由甲履行，並透過該工程之
    設計監造廠商或其友人協請向特定廠商乙邀標，同時向乙告
    知前開部分採購項目於決標後由該機關自行履行，乙應允。
    嗣後乙進行備標、投標並順利得標，甲遂聯繫乙並告知前開
    預先規劃部分採購項目由甲以個人名義履行，其後甲即自行
    尋找分包廠商並履行完成、向乙收取價金，因甲於工程採購
    案籌備階段即已預先規劃部分採購項目由甲履行，已涉及機
    關人員甲本人之利益，依政府採購法第15條第2項規定，甲
    對於與採購有關之事項，應行迴避，有行政院公共工程委員
    會109年2月14日工程企字第1090001796號函、109年3月18日
    工程企字第1090004842號函及所附之意見附卷可憑（見偵字
    第565號卷一第113至115頁；偵字第6723號卷二第349至352
    頁）。綜據上開㈢至㈤認定之事實可知，被告丁○○為謀取本案
    工程採購案中祭典法會工項之報酬，先向丙○○詢問有無意願
    承作本案工程採購案之法會工項並向其借得道教會員證及奏
    （陞）職證，再輾轉透過乙○○、壬○○向甲○○邀標，嗣為確保
    本案工程採購案由甲○○順利得標，於106年7月28日重新公告
    招標之投標須知中新增投標廠商需檢附道教會員證及奏（陞
    ）職證等證明文件之資格限制，再透過乙○○、壬○○將其預先
    向丙○○商借之道教會員證及奏（陞）職證交與甲○○，嗣甲○○
    順利得標，然經卓蘭鎮公所予以廢標，被告丁○○遂改採異質
    採購最低標，將法師證明文件列為審查標準（10%），以避
    免限制競爭之疑慮，嗣甲○○仍順利得標，除原先已約定由業
    主即鎮公所承辦人被告丁○○處理之祭典法會外，香爐更新部
    分亦一併委由被告丁○○處理，嗣被告丁○○即向甲○○收取共69
    萬8,000元，並自行尋找分包廠商履行完成，顯已涉及被告
    丁○○本人之利益而應予迴避卻未迴避，確已違反政府採購法
    第15條第2項規定。被告丁○○雖辯稱其當時不瞭解政府採購
    法相關規定，然被告丁○○已在卓蘭鎮公所辦理採購業務數年
    ，業據其自承在卷（見本院卷二第386頁），是其對於政府
    採購法相關規定自難諉為不知，況公務人員於承辦事務時，
    如涉及本人或親屬利益應行迴避，此為一般所習知之常識，
    被告丁○○辯稱其當時不知政府採購法有上開規定等語，要屬
    事後卸責之詞，無從採取。
  ㈦就被告丁○○其餘辯解不採納之理由：
　⒈被告丁○○固辯稱：伊將丙○○之道教會員證及法師人員資格之
    奏（陞）職證影本交給乙○○，係因乙○○向伊稱105年間有工
    程需要奏（陞）職證等文件等語，然經本院詢以係何工程有
    上開需求，被告丁○○僅答稱：乙○○沒有說等語（見本院卷一
    第205至206頁），且證人乙○○於偵查及本院審理時明確證稱
    ：除本案工程採購案外，並無其他標案有用到道教會員證及
    法師人員資格之奏（陞）職證等道教證明文件之情況等語（
    見偵字第6723號卷三第442頁；本院卷二第104頁），是被告
    丁○○上開辯解核與卷證不符，難以憑採。
　⒉被告丁○○另辯稱：伊不確定伊交給乙○○的奏（陞）職證影本
    是否為巨匠土木包工業投標時檢附之奏（陞）職證影本等語
    ，然稽諸巨匠土木包工業檢送之本案工程服務建議書及在昌
    勝公司電腦硬碟內扣得之檔案名稱「img-000000000」pdf檔
    文件內容（見廉政署3卷第399、402至403頁），可知昌勝公
    司於107年4月10日以前即取得前開證明文件並掃描之，且本
    案工程服務建議書與昌勝公司上開掃描檔中道教會員證之影
    印噪點相同，足認係同一份資料，是被告甲○○取得奏（陞）
    職證等文件之來源確係昌勝公司，已堪認定。被告丁○○上開
    辯解與客觀事證顯然不符，不足採信。
　⒊被告丁○○復辯稱：壬○○向甲○○邀標等情伊均不知情等語，然
    證人甲○○於本院審理時證稱：伊於108年5月15日收到廉政署
    通知書後有打丁○○的手機，一開始丁○○沒接電話，後來伊與
    丁○○約108年5月15日後某日在泰安休息站見面，到約定見面
    的日期，伊依約到泰安休息站後打給丁○○，丁○○隔幾分鐘後
    以公共電話回撥伊的手機稱改約在龍德家商之後往昌勝公司
    旁的馬路見面，當時丁○○開一臺深色的車，伊到場後丁○○說
    廉政會找伊應該是因為有人檢舉，如廉政署有問到本案法師
    的部分，叫伊要回答法師是伊自己在卓蘭鎮的大廟問到的，
    不要說法師是丁○○找的等語（見本院卷二第197頁），由被
    告丁○○於本案開始偵查後刻意僅以公共電話聯繫甲○○、避免
    在所持用行動電話中談論本案事宜等顧忌遭監聽之舉動、見
    面時向甲○○稱應係遭人檢舉（一般而言，檢舉之標的為他人
    違法或不當之行為，由其使用「檢舉」二字，益見被告丁○○
    知悉其行為違法）及教唆證人甲○○偽證等言行舉止，足見其
    清楚知悉自身本案所為之違法性，所辯均不知情等語，顯難
    採取。
三、犯罪事實四之認定：　　
  ㈠本案工程採購案於107年11、12月辦理結算階段，因卓蘭鎮公
    所要求本案工程結算書需檢附祭品購買憑證始辦理結算程序
    ，昌勝公司工程師庚○○遂向甲○○索取前開憑證，惟因甲○○認
    本案工程採購案中祭典法會工項係丁○○所辦理，相關單據均
    在丁○○處，是以要求庚○○改向丁○○索取前開憑證等情，業經
    證人甲○○於偵查及本院審理時、證人庚○○於偵查中證述一致
    （見偵字第6723號卷一第211至216頁；偵字第6723號卷二第
    239至240頁；偵字第6723號卷三第111至114頁；本院卷二第
    166至218頁），被告丁○○於本院審理時亦坦承庚○○確有向其
    索討收據（見本院卷二第397頁），此部分事實，先堪認定
    。
　㈡被告丁○○有於107年11、12月間，在卓蘭鎮公所辦公室交付戊○○○○空白收據4張與庚○○，並指示庚○○逕依契約所列祭品品
    項（水果類除外）登載於前開戊○○○○空白收據4張，即不實
    填載戊○○○○未曾銷售之麵線、米酒、玉米罐頭、泡麵、香菸
    、飲料、米粉、餅乾、杯水糖果、鰻魚罐頭、冬粉、三文魚
    罐頭、脆瓜罐頭、麵筋罐頭、蔭瓜罐頭、白米、法會用花卉
    等品項於前開收據之事實，業經庚○○於偵查中、本院審理時
    證述、供述在卷（見偵字第6723號卷二第240頁；本院卷一
    第125至127頁），核其前後所述一致，且證人甲○○亦於偵查
    及本院審理時證稱：本案工程採購案後續核銷時，卓蘭鎮公
    所要求提供祭品單據，伊跟被告丁○○反應，被告丁○○就從皮
    包拿出4張空白收據令伊自己填寫，然法會非伊舉辦，祭品
    亦非伊所購買，故伊請丁○○自行處理等語（見本院卷二第17
    9、187頁），證人甲○○就被告丁○○自何處取出空白收據、空
    白收據之張數等節均能清楚證述，當非憑空杜撰，其證述足
    以佐證證人庚○○上開證述之真實性，是被告丁○○有於107年1
    1、12月間，在卓蘭鎮公所辦公室交付戊○○○○空白收據4張與
    庚○○，並指示庚○○逕依契約所列祭品品項（水果類除外）登
    載於前開戊○○○○空白收據4張乙情，洵堪認定。
　㈢證人辛○○於偵查及本院審理時結證稱：伊在卓蘭鎮公所擔任
    清潔隊員，與被告丁○○為同事，戊○○○○的收據是伊在開立的
    ，附於決算書內之戊○○○○收據4張，其上之店章、負責人印
    章均為真正，但卓蘭鎮公所於107年4月16日、同年6月12日
    舉辦本案工程2次祭典法會時，沒有人向伊買過祭品，伊未
    曾出於己意交付空白收據給他人，亦未授權被告丁○○填寫戊○○○○之空白收據等語（見本院卷二第219至231頁），足認被
    告丁○○以不詳方式取得戊○○○○之空白收據4張後，確實未經
    戊○○○○之同意或授權，即將該等收據交與庚○○填寫。
　㈣被告丁○○本於卓蘭鎮公所採購承辦人之身分，明知前開收據
    係其利用庚○○所偽造，且本案工程之法會祭品並非向戊○○○○
    所購買，竟將前開偽造之不實收據檢附於本案工程決算書內
    ，並於工程決算書上蓋用其職名章而陳核以行使之，核屬行
    使偽造私文書及行使公務員登載不實公文書之行為無訛。被
    告丁○○雖辯稱：伊的審核方式只是大致看過，確定法會跟這
    些物品有關連性，也確定法會上有看到這些東西等語（見本
    院卷二第393頁），然查，本案工程決算書雖屬設計、監造
    廠商昌勝公司所製作，惟被告丁○○身為本案工程採購案之承
    辦人，就該決算書自仍負有審核之義務，被告丁○○亦於本院
    審理時供承：如卓蘭鎮公所主計人員要求昌勝公司補提收據
    後，昌勝公司所補提收據上之品項明顯不是用於本案之祭品
    ，伊身為承辦人員會將之退件等語（見本院卷二第402頁）
    ，是本案尚無從因被告丁○○稱其僅係大致審查等語，即為其
    有利之認定。
四、綜上，本案事證已臻明確，被告丁○○犯行均堪認定，應依法
    論科。
參、論罪科刑：
一、被告丁○○對於主管之本案工程採購事務，明知祭典法會等工
    項由其履行已涉及其本人之利益，如未迴避將違背政府採購
    法第15條第2項規定，仍以犯罪事實欄三所示方式間接圖自
    己不法利益，並因而獲得利益，是核被告丁○○就犯罪事實三
    所為，係犯貪污治罪條例第6條第1項第4款之對主管事務圖
    利罪；就犯罪事實四所為，係犯刑法第216條、第210條之行
    使偽造私文書罪、同法第216條、第213條之行使公務員登載
    不實公文書罪。被告偽造私文書後持以行使，偽造之低度行
    為為行使之高度行為所吸收，另其於公文書上不實登載之低
    度行為，亦為行使之高度行為所吸收，均不另論罪。
二、犯罪事實四部分，被告丁○○利用不知情之庚○○為上開行使偽
    造私文書犯行，為間接正犯。
三、犯罪事實欄三部分，被告丁○○先於投標須知中，新增加投標
    廠商須檢附道教會員證及法師人員資格之奏（陞）職證等證
    明文件之資格限制，嗣該次標案經廢標後，改採評分及格最
    低標之決標方式，並逕自於招標文件中之「苗栗縣卓蘭鎮公
    所投標廠商審查須知」，將法會法師等人員專業認證列為審
    查標準（配分5%），嗣並承作祭典法會及香爐更新工項且取
    得不法利益等行為，係基於同一犯罪決意所為，侵害同一法
    益，各行為之獨立性極為薄弱，依一般社會健全觀念，在時
    間差距上，難以強行分開，在刑法評價上，以視為數個舉動
    之接續施行，合為包括之一行為予以評價，較為合理，應論
    以對主管事務圖利罪之接續犯，僅成立一罪。
四、被告丁○○就犯罪事實欄四所示犯行，係基於一個整體犯罪計
    畫所為，且所實行行使偽造私文書罪及行使公務員登載不實
    公文書罪之行為有局部同一或重疊之情形，應評價為刑法上
    之一行為，以免過度評價，是被告丁○○就犯罪事實欄四部分
    ，係以一行為觸犯上開二罪名，為想像競合犯，應依刑法第
    55條之規定，從一重以行使公務員登載不實公文書罪處斷。
    公訴意旨認應分論併罰，容有誤會。
五、被告丁○○所犯上開對主管事務圖利罪、行使公務員登載不實
    公文書罪，雖均與被告丁○○以上開方式圖取本案工程採購案
    中部分工項報酬之事相關，然在時間差距上明顯可分，尚無
    從認其主觀上係基於單一犯罪決意所為，客觀上亦無行為部
    分合致之情形，是被告丁○○所犯上開2罪，犯意各別，行為
    互殊，應予分論併罰。
六、爰以被告丁○○之責任為基礎，並審酌其於本院審理時自陳現
    以務農為業、月收入約3萬元、家中有父母、未成年子女及
    配偶需其扶養之生活狀況、專科畢業之教育程度（見本院卷
    二第403頁）；被告丁○○於偵查及本院審理時均未能坦承犯
    行，並曾教唆證人丙○○、甲○○偽證（雖因欠缺期待可能性而
    不另構成犯罪，然此一積極妨礙司法調查之行為仍應列入犯
    罪後態度予以考量）之犯罪後態度，並參酌其所得利益之金
    額等一切情狀，分別量處如主文所示之刑。另審酌被告丁○○
    所犯分別係對主管事務圖利罪、行使公務員登載不實公文書
    罪，各罪所侵犯者為國家或社會法益，而非具有不可替代性
    、不可回復性之個人法益，所犯二罪之行為態樣、手段迥異
    ，其透過各罪所顯示之人格面確有不同，並考量被告各次犯
    行之時間間隔、刑罰邊際效應隨刑期而遞減、行為人所生痛
    苦程度隨刑期而遞增之情形及被告復歸社會之可能性等情，
    對被告所犯各罪為整體之非難評價後，定其應執行之刑如主
    文所示。
七、貪污治罪條例第17條規定「犯本條例之罪，宣告有期徒刑以
    上之刑者，並宣告褫奪公權」，對於褫奪公權之期間，即從
    刑之刑度如何並無明文，故依貪污治罪條例宣告褫奪公權者
    ，仍應適用刑法第37條第1項或第2項，使其褫奪公權之刑度
    有所依憑，始為合法（最高法院89年度台上字第2303號判決
    參照）。爰依貪污治罪條例第17條、刑法第37條第2項之規
    定，宣告褫奪公權2年。
肆、沒收：
一、犯罪事實三部分，證人甲○○共計交付被告丁○○69萬8,000元
    ，祭典法會部分，被告丁○○實際僅支付丙○○19萬元（每場法
    會支付9萬5,000元，共舉行2場法會），香爐更新部分，被
    告丁○○則實際支付罄鐘公司17萬6,800元，是被告丁○○之犯
    罪所得應為33萬1,200元（計算式：000000－000000－000000＝
    331200），公訴意旨認係21萬2,580元，尚有誤會。
二、犯罪事實四部分，戊○○○○收據4紙上之「戊○○○○」發票章及
    「辛○○」私章印文均為真正，並非刑法第219條所規範之偽
    造印文，自無庸宣告沒收。又前揭收據雖係被告丁○○犯偽造
    私文書罪所生之物，然該私文書既已由被告丁○○陳核上級主
    管，已非被告丁○○所有之物，復非被告丁○○之主管無正當理
    由取得，亦不予宣告沒收。 
乙、無罪部分（被告庚○○部分）
壹、公訴意旨略以：被告庚○○向被告丁○○索取前開祭品購買憑證
    之際，其可預見其未經實際出售人授權或同意而逕自填載空
    白收據，有偽造文書之可能，仍不違其本意，基於偽造私文
    書之未必故意，由被告丁○○於107年11、12月間，在卓蘭鎮
    公所辦公室交付戊○○○○空白收據4張與被告庚○○，並指示被
    告庚○○逕依契約所列祭品品項（水果類除外）登載於前開戊○○○○空白收據4張，即不實填載戊○○○○未曾銷售之麵線、米
    酒、玉米罐頭、泡麵、香菸、飲料、米粉、餅乾、杯水糖果
    、鰻魚罐頭、冬粉、三文魚罐頭、脆瓜罐頭、麵筋罐頭、蔭
    瓜罐頭、白米、法會用花卉等品項於前開收據，並檢附於前
    開工程決算書內而行使之，足生損害於戊○○○○及收據文書之
    正確性。因認被告庚○○涉犯刑法第216條、第210條之行使偽
    造私文書罪嫌等語。
貳、犯罪事實應依證據認定之，無證據不得認定犯罪事實；又不
    能證明被告犯罪者，應諭知無罪之判決，刑事訴訟法第154
    條第2項、第301條第1項分別定有明文。又刑事訴訟上證明
    之證據資料，無論其為直接證據或間接證據。均須達於通常
    一般之人均不致於有所懷疑，而得確信其為真實之程度，始
    得據為有罪之認定，若未達此程度，而有合理性懷疑之存在
    ，依「罪證有疑，利於被告」之證據法則，即應為有利於被
    告之認定。
參、公訴人認被告庚○○涉犯上開罪嫌，應係以被告庚○○於警詢及
    偵查中之供述、證人即共同被告丁○○、甲○○於警詢及偵查中
    之證述、證人辛○○、張益國於警詢及偵查中之證述、本工程
    決算書（內附戊○○○○收據）等為其論據。
肆、訊據被告庚○○堅決否認有何行使偽造私文書犯行，辯稱：伊
    係依照承辦人丁○○之指示填寫收據，廠商也跟伊說法會祭品
    是丁○○處理的，伊想說沒有問題等語。
伍、經查：
一、我國偽造文書罪之立法，係兼採有形偽造（形式偽造）及無
    形偽造（實質偽造）兩種，前者係指無制作權，而冒用他人
    名義制作內容不實之文書；後者則指有制作權人，以自己名
    義制作內容不實之文書，亦包括不論制作人是否有權，只要
    內容虛偽不實即已足在內。刑法第210條之偽造私文書罪係
    採有形偽造之觀念，原則上重在無制作權人不得制作內容不
    實之文書（最高法院110年度台上字第5080號判決意旨參照
    ）。
二、丁○○將戊○○○○之空白收據4紙交與被告庚○○時，該等收據上
    已經蓋有戊○○○○之發票章及負責人辛○○之私章印文，業經被
    告庚○○於本院審理時供述明確（見本院卷二第393頁），而
    該等收據上之店章、負責人印章均為真正，亦據證人辛○○於
    偵查及本院審理時證述明確（業經本院論述如前），是本案
    被告庚○○是否有行使偽造私文書之間接故意，端視其得否預
    見丁○○指示其填寫蓋有戊○○○○真正印文之空白收據係未經戊○○○○之同意或授權而定。
三、證人甲○○於本院審理時結證稱：本案工程法會祭品全部都是
    由被告丁○○所購買，故被告庚○○向伊索取祭品收據時，伊就
    請被告庚○○向丁○○索取等語明確（見本院卷二第167、169頁
    ），證人即共同被告丁○○亦於本院審理時證稱：本案祭品確
    有一部分係由其購買，是在卓蘭鎮各商家及市場買的等語（
    見本院卷二第133至134、145頁），是丁○○不僅係本案工程
    採購案之承辦人，亦為本案工程祭典法會項目之承作人暨祭
    品購買人，其對於本案工程法會使用哪些祭品、係向何商家
    購買等情，當最為清楚，被告庚○○主觀上之認知亦復如此。
    而衡諸一般生活經驗，店家因便宜行事，授權顧客自行填寫
    空白收據乙事，並非絕無僅有之事，若店家與顧客間已有多
    次合作關係，彼此間存有信賴關係，有此行為更非難以想像
    之事，此由證人即勢國青果行負責人張益國於警詢及偵查中
    證述：本案收據上的大小章確實是勢國青果行的無誤，客人
    有要求伊就會開空白收據，但伊會把金額那邊的萬字劃掉，
    本案收據金額那邊的萬字有劃掉，應該是勢國青果行開出去
    的空白收據等語（見偵字第6723號卷一第371至374、383至3
    84頁），即可見一斑。
四、綜上，丁○○身為本案工程採購案之承辦人暨法會祭品購買人
    ，其如得祭品商家之同意或授權而取得空白收據予其自行填
    寫，尚無違一般民間商業習慣，是被告庚○○依丁○○指示填寫
    收據時，主觀上是否確實明知或預見承辦人丁○○未經戊○○○○
    之同意或授權即指示其填寫空白收據乙情，並非全然無疑，
    基於罪證有疑、利歸被告之證據法則，本案尚難認被告庚○○
    確有行使偽造私文書之直接或間接故意。
陸、綜上所述，本案依公訴人所提出之證據，尚不足以證明被告
    庚○○確有公訴意旨所指之行使偽造私文書犯行，此部分不能
    證明被告庚○○犯罪，依法自應為無罪之諭知。　
據上論斷，應依刑事訴訟法第299條第1項前段、第301條第1項前
段，判決如主文。
本案經檢察官姜永浩提起公訴，檢察官林宜賢到庭執行職務。
中　　華　　民　　國　　111 　年　　7 　　月　　26　　日
            刑事第二庭  審判長法  官  林卉聆
                              法  官  魏正杰
                              法  官  林信宇
以上正本證明與原本無異。　　　　　　　　　　　　　　　　
如不服本判決應於收受判決後20日內向本院提出上訴書狀，並應
敘述具體理由。其未敘述上訴理由者，應於上訴期間屆滿後20日
內向本院補提理由書(均須按他造當事人之人數附繕本)「切勿逕
送上級法院」。告訴人或被害人如對本判決不服者，應具備理由
請求檢察官上訴，其上訴期間之計算係以檢察官收受判決正本之
日期為準。　　　　　　　　　　　　　　　　　　　　　　　
                              書記官  林佩萱  
中　　華　　民　　國　　111 　年　　7 　　月　　26　　日
附錄本案論罪法條全文：
貪污治罪條例第6條
有下列行為之一，處5年以上有期徒刑，得併科新臺幣3千萬元以
下罰金：
一、意圖得利，抑留不發職務上應發之財物者。
二、募集款項或徵用土地、財物，從中舞弊者。
三、竊取或侵占職務上持有之非公用私有器材、財物者。
四、對於主管或監督之事務，明知違背法律、法律授權之法規命
    令、職權命令、自治條例、自治規則、委辦規則或其他對多
    數不特定人民就一般事項所作對外發生法律效果之規定，直
    接或間接圖自己或其他私人不法利益，因而獲得利益者。
五、對於非主管或監督之事務，明知違背法律、法律授權之法規
    命令、職權命令、自治條例、自治規則、委辦規則或其他對
    多數不特定人民就一般事項所作對外發生法律效果之規定，
    利用職權機會或身分圖自己或其他私人不法利益，因而獲得
    利益者。
前項第1款至第3款之未遂犯罰之。
中華民國刑法第210條
（偽造變造私文書罪）
偽造、變造私文書，足以生損害於公眾或他人者，處5年以下有
期徒刑。
中華民國刑法第213條
（公文書不實登載罪）
公務員明知為不實之事項，而登載於職務上所掌之公文書，足以
生損害於公眾或他人者，處1年以上7年以下有期徒刑。
中華民國刑法第216條
（行使偽造變造或登載不實之文書罪）
行使第210條至第215條之文書者，依偽造、變造文書或登載不實
事項或使登載不實事項之規定處斷。